臺灣高雄地方法院刑事判決　　　　　　　93年度易字第1593號
公　訴　人　臺灣高雄地方法院檢察署檢察官
被　　　告　甲○○　男　24歲.
上列被告因妨害兵役案件，經檢察官提起公訴（台灣高雄地方法
院檢察署93年度偵字第17025 號），本院判決如下：
    主  文
甲○○無罪。
    理  由
一、公訴意旨略以：被告甲○○係後備軍人，原住高雄縣橋頭鄉
    ○○○路100 號11樓之10，於民國93年6 月前某日即遷出上
    開處所，無故不依規定申報，致使高雄市後備司令部所發、
    指定甲○○應於93年8 月4 日上午8 時前往台南縣官田鄉官
    田村279 號官田營區報到、參加教育召集3 日之教育召集令
    無法送達，因認被告涉犯妨害兵役治罪條例第10條第3 項、
    第1 項第3 款之罪等語。
二、按犯罪事實應依證據認定之，無證據不得認定犯罪事實；又
    不能證明被告犯罪者，應諭知無罪之判決，刑事訴訟法第
    154 條第2 項、第301 第1 項前段分別定有明文。再按認定
    犯罪事實所憑之證據，雖不以直接證據為限，間接證據亦包
    括在內，然無論直接證據或間接證據，其為訴訟上之證明，
    須於通常一般之人均不致有所懷疑，而得確信其為真實之程
    度者，始得據為有罪之認定，倘其證明尚未達此一程度，而
    有合理之懷疑存在而無從使事實審法院得有罪之確信時，即
    應由法院為諭知被告無罪之判決（最高法院76年台上字第49
    86號判例參照）。而妨害兵役治罪條例第10條第1 項第3 款
    之「居住處所遷移，無故不依規定申報者」，係以「意圖避
    免召集處理」為其主觀構成要件；即該罪屬刑事法上之目的
    犯，倘行為人並無避免召集處理之意圖，即不得遽以該罪相
    繩。（最高法院92年度台非字第404號判決參照）
三、本件公訴人認被告涉犯本件妨害兵役治罪條例罪嫌，無非以
    教育召集令、召集令回執、高雄縣團管區列管後備軍人行方
    不明遷出未報移送法辦年籍表各1 紙為據。訊據被告固坦承
    未辦理戶籍遷移登記，惟堅詞否認有何妨害兵役之犯行，辯
    稱：伊退伍後原住於高雄縣橋頭鄉○○○路100 號11樓之10
    ，於93年3 、4 月間官田營區曾派軍官至其住處訪查，其有
    問該軍官何時實施教育召集，該軍官答以將於同年7 、8 月
    通知，其則留下手機號碼予該軍官以便日後聯繫。詎其於同
    年5 月至6 月間因工作故即赴台北並搬離該址，居住於臺北
    市○○區○○街123 號2 樓，其不知遷移戶籍地要申報，亦
    從未收到教育召集通知，原高雄縣住處之大樓管理員亦從未
    通知其教育召集事宜，其於同年8 月底打電話至官田營區詢
    問時，承辦人員始告知其召集時間已過，其係在金門服役，
    時間長達2 年，絕不畏懼僅3 天之教育召集等語。
四、經查：
（一）被告甲○○遷移住處並未申報，致徵召單位認被告所在不
      明無從傳喚，又致教育召集令無法送達等情，業據其坦承
      不諱，並有教育召集令、召集令回執、高雄縣團管區列管
      後備軍人行方不明遷出未報移送法辦年籍表及高雄縣後備
      司令部93年12月10日峻愛字第0930007480號覆函，上載被
      告之教召令，因郵遞無法收執，經請岡山分局警員實施再
      送達仍無法交付，嗣於7 月27日始確定被告行方不明等語
      各1 紙在卷為佐（此等證據屬公務員職務製作之文書，且
      無顯不可信情形，依刑事訴訟法第159 條之4 第1 款，均
      認有證據能力），固堪認為事實，惟後備軍人未依規定申
      報住所遷移之原因各有不同，或因躲債、避債、避仇、至
      外地工作者或生性疏懶者均有可能，並非明知有此申報義
      務，而未依規定申報，即可逕認其係以避免召集為不申報
      之積極目的，尚難僅以其自行遷移住處未加以申報，即推
      認主觀上有避免召集處理之意圖。
（二）經本院向台南縣官田營區函詢被告之訪查紀錄，據覆：因
      電話訪查時無法連絡被告，故於93年6 月4 日派遣軍官2
      人至被告戶籍實施訪查，因被告不在戶籍地址，鄰人亦不
      知被告去向，故被告未完成教育召集之報到手續，惟當時
      詳細之訪查資料現已遺失，無法提供等語，有該營區907
      旅步1 營函1 紙在卷足稽（此等證據，當事人於言詞辯論
      終結前均不爭執證據能力），雖無法證明被告所辯曾留電
      話予訪查軍官以便日後聯繫、或確曾於8 月底某日電詢官
      田營區是否有其教育召集之資料等情，惟亦不足證明被告
      確有避免此次教育召集之意圖。參諸教育召集不過3 日，
      期間尚短，衡諸一般常情，確無甘冒犯罪之風險而予逃避
      之理，由是尚難認被告主觀上確有逃避本次教育召集之意
      圖。綜前各節，被告客觀上雖有妨害兵役治罪條例第10條
      第1 項第3 款之行為，但被告主觀上尚無避免召集處理之
      意圖，自難論以同條例第10條第3 項、第1 項第3 款之罪
      嫌，此外，復無其他積極證據足資證明被告有何違反妨害
      兵役治罪條例之犯行，揆諸前開最高法院判決，被告主觀
      上並無避免召集之意圖，核與本罪構成要件有間，本件即
      屬不能證明被告犯罪，自應為被告無罪之諭知。
五、據上論斷，應依刑事訴訟法第301 條第1 項前段，判決如主
    文。
中　　華　　民　　國　　94　　年　　6 　　月　　30　　日
                刑事第14庭審判長法  官  陳銘珠
                                法  官  林瑋桓
                                法　官  紀凱峰
以上正本證明與原本無異。
如不服本判決，應於收受送達後10日內向本院提出上訴書狀。
中　　華　　民　　國　　94　　年　　7 　　月　　8 　　日
   　　　　　　　　　　　       書記官  黃進遠
